ACORDAO-COMPLETO-2468883

ACÓRDÃO 15128/2021 ATA 33/2021 - PRIMEIRA CÂMARA

VISTOS, relatados e discutidos estes autos de Tomada de Contas Especial instaurada por Ministério da Mulher, da Família e dos Direitos Humanos, em desfavor da Sra. Maria do Socorro Gomes Coelho, Presidente no período de 19/9/2009 a 28/2/2012, e do Centro Brasileiro de Solidariedade aos Povos e Luta pela Paz (Cebrapaz) , em razão da não comprovação da regular aplicação dos recursos repassados por meio do Convênio 00069/2010 (Siafi 750079) , que tinha por objeto "apoiar a manutenção de centros de referência em direitos humanos em nível nacional na perspectiva da construção de uma cultura de paz",
ACORDAM os Ministros do Tribunal de Contas da União, reunidos em sessão da Primeira Câmara, em:
9.1. julgar irregulares as contas da Sra. Maria do Socorro Gomes Coelho e do Centro Brasileiro de Solidariedade aos Povos e Luta pela Paz (Cebrapaz) , com fundamento nos arts. 1º, inciso I, 16, inciso III, alínea "c", e §2º, da Lei 8.443/1992, c/c os arts. 19 e 23, inciso III, da mesma Lei e com os arts. 1º, inciso I, 209, inciso III, 210 e 214, inciso III, do Regimento Interno, condenando-os solidariamente ao pagamento das quantias a seguir especificadas, com a fixação do prazo de quinze dias, a contar da notificação, para comprovarem, perante o Tribunal (art. 214, inciso III, alínea "a", do Regimento Interno) , o recolhimento da dívida aos cofres do Tesouro Nacional, atualizada monetariamente e acrescida dos juros de mora, calculados a partir das datas discriminadas, até a data do recolhimento, na forma prevista na legislação em vigor;
	Data de ocorrência
	Valor histórico (R$) 

	20/1/2011
	326.470,69

9.2. aplicar individualmente à Sra. Maria do Socorro Gomes Coelho e ao Centro Brasileiro de Solidariedade aos Povos e Luta pela Paz (Cebrapaz) a multa prevista no art. 57 da Lei 8.443/1992, c/c o art. 267 do Regimento Interno do TCU, no valor de R$ 20.000,00 (vinte mil reais) , fixando-lhes o prazo de quinze dias, a contar da notificação, para que comprovem, perante o Tribunal (art. 214, inciso III, alínea "a", do Regimento Interno do TCU) , o recolhimento da dívida aos cofres do Tesouro Nacional, atualizada monetariamente desde a data deste Acórdão até a data do efetivo recolhimento, se paga após o vencimento, na forma da legislação em vigor;
9.3. autorizar, desde logo, a cobrança judicial das dívidas, caso não atendida a notificação, na forma do disposto no art. 28, inciso II, da Lei 8.443/1992; e
9.4. enviar cópia deste Acórdão à Procuradoria da República no Estado de São Paulo, nos termos do § 3º do art. 16 da Lei 8.443/1992, para o ajuizamento das ações que considere cabíveis.

Tomada de Contas Especial instaurada pelo Ministério da Mulher, da Família e dos Direitos Humanos em razão de Não comprovação da regular aplicação dos recursos repassados pela União, Convênio 00069/2010, firmado com o/a MINISTERIO DOS DIREITOS HUMANOS, Siafi/Siconv 750079, função DIREITOS DA CIDADANIA, que teve como objeto Apoiar a Manutenção de Centros de Referência em Direitos Humanos em nível nacional na perspectiva da construção de uma Cultura de Paz.

Primeira Câmara

Ministério da Mulher, da Família e dos Direitos Humanos.

3. Responsáveis: Centro Brasileiro de Solidariedade aos Povos e Luta pela Paz (Cebrapaz)          (CNPJ 07.363.999/0001-82); Maria do Socorro Gomes Coelho, ex-Presidente (CPF XXX.030.361-XX).

13.1. Ministros presentes: Walton Alencar Rodrigues (Presidente), Benjamin Zymler, Vital do Rêgo e Jorge Oliveira.
13.2. Ministros-Substitutos presentes: Augusto Sherman Cavalcanti (Relator) e Weder de Oliveira.

ACORDAO-COMPLETO-2516710

Acórdão 1912/2022 - Primeira Câmara

AUGUSTO SHERMAN

Adoto, como relatório, a instrução elaborada no âmbito da SecexTCE, que recebeu manifestação de concordância dos dirigentes da unidade técnica e do MP/TCU (peças 206/209) .
"Cuidam os autos de tomada de contas especial instaurada por Ministério da Mulher, da Família e dos Direitos Humanos, em desfavor de Maria do Socorro Gomes Coelho (CPF: XXX.030.361-XX) e Centro Brasileiro de Solidariedade aos Povos e Luta pela Paz (CNPJ: 07.363.999/0001-82) , em razão de não comprovação da regular aplicação dos recursos repassados pela União realizadas por meio do Convênio 00069/2010, registro Siafi 750079, (peça 5) firmado entre o Ministério dos Direitos Humanos e Centro Brasileiro de Solidariedade aos Povos e Luta Pela Paz, e que tinha por objeto o instrumento descrito como 'Apoiar a Manutenção de Centros de Referência em Direitos Humanos em nível nacional na perspectiva da construção de uma Cultura de Paz'.
HISTÓRICO
Em 31/8/2017, com fundamento na IN/TCU 71/2012, alterada pela IN/TCU 76/2016 e DN/TCU 155/2016, o dirigente da instituição Ministério da Mulher, da Família e dos Direitos Humanos autorizou a instauração da tomada de contas especial (peça 58) . O processo foi registrado no sistema e-TCE com o número 1796/2019.
O Convênio 00069/2010, registro Siafi 750079, foi firmado no valor de R$ 600.000,00, sendo R$ 600.000,00 à conta do concedente e R$ 0,00 referentes à contrapartida do convenente. Teve vigência de 30/11/2010 a 30/12/2011, com prazo para apresentação da prestação de contas em 29/1/2012. Os repasses efetivos da União totalizaram R$ 600.000,00 (peça 10) .
A prestação de contas e complementações enviadas foram analisadas por meio dos documentos constantes nas peças 37, 49 e 54.
O fundamento para a instauração da Tomada de Contas Especial, conforme consignado na matriz de responsabilização elaborada pelo tomador de contas, foi a constatação da seguinte irregularidade: 
Não comprovação da execução física e/ou financeira do objeto do convênio.
Os responsáveis arrolados na fase interna foram devidamente comunicados e, diante da ausência de justificativas suficientes para elidir a irregularidade e da não devolução dos recursos, instaurou-se a tomada de contas especial.
No relatório (peça 81) , o tomador de contas concluiu que o prejuízo importaria no valor original de R$ 520.516,40, imputando-se a responsabilidade a Maria do Socorro Gomes Coelho, Presidente, no período de 19/9/2009 a 28/2/2012, na condição de gestor dos recursos e Centro Brasileiro de Solidariedade Aos Povos e Luta Pela Paz, na condição de contratado. 
Em 22/8/2019, a Controladoria-Geral da União emitiu o relatório de auditoria (peça 82) , em concordância com o relatório do tomador de contas. O certificado de auditoria e o parecer do dirigente do órgão de controle interno concluíram pela irregularidade das presentes contas (peças 83 e 84) .
Em 4/9/2019, o ministro responsável pela área atestou haver tomado conhecimento das conclusões contidas no relatório e certificado de auditoria, bem como do parecer conclusivo do dirigente do órgão de controle interno, manifestando-se pela irregularidade das contas, e determinou o encaminhamento do processo ao Tribunal de Contas da União (peça 85) .
Na instrução inicial (peça 88) , analisando-se os documentos nos autos, concluiu-se pela necessidade de realização de citação para a seguinte irregularidade: 
1.1. Irregularidade 1: não comprovação parcial da execução física do objeto, ante a falta de documentos que comprovem a execução das seguintes etapas das metas 1 e 2: - Meta 1: Etapa 04 - realização da oficina em Manaus (AM) e; - Meta 2: Etapa 01- Desenvolvimento de 01 (um) Laboratório de Produção Publicitária no município de São Paulo; Etapa 2 - Elaboração e reprodução de cartilhas e Etapa 5 - Organização, sistematização e disponibilização de banco de dados em meio eletrônico na rede mundial (internet) das metodologias e experiências coletadas nas oficinas de trabalho .
1.1.1. Evidências da irregularidade: documentos técnicos presentes nas peças 3, 12, 37, 49, 54, 56, 57 e 58.
1.1.2. Normas infringidas: Art. 37, caput, c/c o art. 70, parágrafo único, da Constituição Federal de 1988; art. 93, do Decreto-lei 200, de 25 de fevereiro de 1967; art. 50, §3º, da Portaria Interministerial 127/2008, e Termo do Convênio , Cláusula Segunda, item II, e alíneas 'a', 'h', 'k', e 'n'; Cláusula Décima Segunda, alíneas 'b', 'd'.
1.2. 	Débito relacionado aos responsáveis Centro Brasileiro de Solidariedade Aos Povos e Luta Pela Paz (CNPJ: 07.363.999/0001-82) e Maria do Socorro Gomes Coelho (CPF: XXX.030.361-XX) :
	Data de ocorrência
	Valor histórico (R$) 

	20/1/2011
	520.516,40

1.2.1. Cofre credor: Tesouro Nacional.
1.2.2. Responsável: Maria do Socorro Gomes Coelho (CPF: XXX.030.361-XX) .
1.2.2.1. Conduta: não comprovar a execução dos itens previstos no plano de trabalho do convênio e/ou o nexo de causalidade entre os recursos transferidos e as despesas efetuadas.
1.2.2.2. Nexo de causalidade: A não apresentação de documentos que comprovassem a execução física e financeira dos itens previstos no plano de trabalho resultou na presunção de dano ao erário.
1.2.2.3. Culpabilidade: não há excludentes de ilicitude, de culpabilidade e de punibilidade; é razoável supor que o responsável tinha consciência da ilicitude de sua conduta; era exigível conduta diversa da praticada, qual seja, comprovar por meio de documentos a efetiva execução física e financeira de todos os itens previstos no plano de trabalho. 
1.2.3. Responsável: Centro Brasileiro de Solidariedade aos Povos e Luta pela Paz (CNPJ: 07.363.999/0001-82) .
1.2.3.1. Conduta: não comprovar a execução dos itens previstos no plano de trabalho do convênio e/ou o nexo de causalidade entre os recursos transferidos e as despesas efetuadas.
1.2.3.2. Nexo de causalidade: A não apresentação de documentos que comprovassem a execução física e financeira dos itens previstos no plano de trabalho resultou na presunção de dano ao erário.
1.2.3.3. Culpabilidade: não há excludentes de ilicitude, de culpabilidade e de punibilidade; é razoável supor que o administrador responsável pela pessoa jurídica tinha consciência da ilicitude de sua conduta; era exigível conduta diversa da praticada, qual seja, comprovar por meio de documentos a efetiva execução física e financeira de todos os itens previstos no plano de trabalho. 
Encaminhamento: citação.
Em cumprimento ao pronunciamento da unidade (peça 90) , foi efetuada citação dos responsáveis, nos moldes adiante:
 Maria do Socorro Gomes Coelho - promovida a citação do responsável, conforme delineado adiante:
	Comunicação: Ofício 6387/2020 - Seproc (peça 94) 
Data da Expedição: 13/3/2020
Data da Ciência: não houve (Ausente) (peça 96) 
Observação: Ofício enviado para o endereço do responsável, conforme pesquisa na base de dados no sistema da Receita Federal, custodiada pelo TCU.
	
	Comunicação: Ofício 26155/2020 - Seproc (peça 98) 
Data da Expedição: 8/6/2020
Data da Ciência: 9/6/2020 (peça 99) 
Nome Recebedor: Maria do Socorro Gomes
Observação: Ofício enviado para o endereço do responsável, conforme pesquisa na base de dados no sistema da Receita Federal, custodiada pelo TCU (peça 97) .
Prorrogações de prazo:
	Documento
	Nova data limite

	Termo (peça 102) 
	9/7/2020

	Termo (peça 104) 
	24/7/2020

	Termo (peça 104) 
	8/8/2020

	Termo (peça 107) 
	24/8/2020

	Termo (peça 112) 
	3/9/2020

Fim do prazo para a defesa: 3/9/2020
	
 Centro Brasileiro de Solidariedade Aos Povos e Luta Pela Paz - promovida a citação do responsável, conforme delineado adiante:
	Comunicação: Ofício 6389/2020 - Seproc (peça 93) 
Data da Expedição: 13/3/2020
Data da Ciência: 17/3/2020 (peça 95) 
Nome Recebedor: Adriana F. Sá (zeladora) 
Observação: Ofício enviado para o endereço do responsável, conforme pesquisa na base de dados no sistema da Receita Federal, custodiada pelo TCU.
Fim do prazo para a defesa: 1/4/2020
	
Conforme Despacho de Conclusão das Comunicações Processuais (peça 170) , as providências inerentes às comunicações processuais foram concluídas. 
Transcorrido o prazo regimental, os responsáveis Maria do Socorro Gomes Coelho e Centro Brasileiro de Solidariedade aos Povos e Luta pela Paz apresentaram defesa, que será analisada na seção Exame Técnico.
ANÁLISE DOS PRESSUPOSTOS DE PROCEDIBILIDADE DA IN/TCU 71/2012
Avaliação de Viabilidade do Exercício do Contraditório e Ampla Defesa
	Verifica-se que não houve o transcurso de mais de dez anos desde o fato gerador sem que tenha havido a notificação dos responsáveis pela autoridade administrativa federal competente (art. 6º, inciso II, c/c art. 19 da IN/TCU 71/2012, modificada pela IN/TCU 76/2016) , uma vez que o fato gerador da irregularidade sancionada ocorreu em 20/1/2011, e os responsáveis foram notificados sobre a irregularidade pela autoridade administrativa competente conforme abaixo:
1. Maria do Socorro Gomes Coelho, por meio do ofício acostado à peça 52, recebido em 12/6/2017, conforme AR (peça 53) .
1. Centro Brasileiro de Solidariedade aos Povos e Luta pela Paz, por meio do ofício acostado à peça 18, recebido em 19/1/2013, conforme AR (peça 19) .
Valor de Constituição da TCE 	
Verifica-se, ainda, que o valor atualizado do débito apurado (sem juros) em 1/1/2017 é de R$ 777.911,76, portanto superior ao limite mínimo de R$ 100.000,00, na forma estabelecida conforme os arts. 6º, inciso I, e 19 da IN/TCU 71/2012, modificada pela IN/TCU 76/2016. 
OUTROS PROCESSOS/DÉBITOS NOS SISTEMAS DO TCU COM OS MESMOS RESPONSÁVEIS
Informa-se que foi encontrado processo no Tribunal com os mesmos responsáveis:
	Responsável
	Processos

	Maria do Socorro Gomes Coelho
	Processo 014.171/2008-5 [TCSP, encerrado, 'Exercício De 2007']
Processo 015.648/2005-4 [Pc, Encerrado, 'Referente ao Exercício de 2004']
Processo 009.994/2005-8 [Pcsp, Encerrado, 'Of-53-2005, Prestação de Contas Simplificada, Referente ao Exercício De 2004. ']
Processo 015.237/2005-9 [Tcsp, Encerrado, 'Of-29-2005 Tomada de Contas Simplificada, Referente ao Exercício de 2004 ']
Processo 008.339/2004-0 [Pcsp, Encerrado, ' /=/ Prestação de Contas Simplificada, Exercício de 2003.  057 - Tomada de Contas. Prestação de Contas;']
Processo 005.902/2004-0 [Tcsp, Encerrado, ' /=/ Tomada de Contas Simplificada, Exercício de 2003.  057 - Tomada De Contas. Prestação de Contas;']

A tomada de contas especial está, assim, devidamente constituída e em condição de ser instruída.
EXAME TÉCNICO
Da defesa dos responsáveis Maria do Socorro Gomes Coelho e Centro Brasileiro de Solidariedade aos Povos e Luta pela Paz
Os responsáveis Maria do Socorro Gomes Coelho e Centro Brasileiro de Solidariedade aos Povos e Luta Pela Paz apresentaram defesa à peça 113 e diversos documentos às peças (114-153; 155-169 e 171-204) , detalhados como se segue: Bilhete Eletrônico (peça 114-153) , Recibo de Pagamento de autônomo (peça 154, 157, 159-161, 163-169) , Relação de Notas fiscais - empresa Sempre Viva (peça 155) , Relação de faturas emitidas - passagens aéreas (peça 156) , Ata abertura Cotação prévia PF 001/2010 (peça 158) , Convite 002/11-Tharante Viagens e Turismo Ltda. (peça 162) , Comprovante de pagamento de diversos impostos como - Guia de Contribuição Social, Documento de Arrecadação Municipal de São Paulo e IRPF (peça 171) , comprovante de embarque de Rubens Diniz (peça 172) , Carta Convite (peça 173) , Comprovantes de embarque diversos (peças 174-177) , Convite (peça 178) , Errata (peça 179) , lista de presença (peça 180-187) , folder explicativo do projeto (peça 188) , oficina de formação (peça 189-202) Nota Fiscal-e 00000178 - R$25.090,00 (peça 203) , Nota Fiscal-e 00000046 - R$40,000,00 (peça 204) , que passa a ser analisada em seguida:
Argumento 1 (peça 113, p. 4-6) :
1.5. O responsável alega que os objetivos que motivaram o repasse dos recursos foram atingidos. Uma vez que houve substituição de localidade de realização do evento. Optou-se por realizar o evento em Foz do Iguaçu-PR e Recife-PE, ao invés de Manaus-AM. Portanto, teria realizado 14 encontros ao invés de 13, conforme plano de trabalho.
Análise do argumento 1: 
1.6. 1- Meta 1- Etapa 4- Não comprovação de execução - A convenente afirma que fora alterada um dos locais das 13 oficinas, substituindo o evento de Manaus-AM, por dois eventos, um em Foz do Iguaçu-PR e outro em Recife-PE. Essa alteração parece plausível, todavia, tal alteração deveria ter sido feita, também, no Plano de Trabalho, previamente acordada com a Concedente. Mas essa medida não ocorreu. Esse fato contraria a Portaria 127/2008, art. 37. A escolha da localidade das atividades propostas no Projeto aprovado é de inteira responsabilidade da convenente, e, portanto, caso houvesse necessidade de adequação e alteração a mesma deveria ter comunicado a convenente para que ocorresse a devida autorização ao tempo da execução. Neste sentido, e em análise ao SICONV verifica-se que não houve alterações da Meta/Etapa em questão, o que não nos permite autorizar a mesma retroativamente no tempo.
1.7. A modificação não autorizada pelo órgão concedente das disposições contidas no plano de trabalho não configura, por si só, grave infração à norma legal, sendo considerada como falha de natureza formal, nos casos onde: (i) a totalidade dos recursos for efetivamente utilizada em atividades que guardam relação direta com a finalidade pactuada; (ii) houver atendimento ao interesse da população; (iii) não forem constatados indícios de que o gestor tenha se beneficiado ilicitamente dos recursos que lhe foram confiados; e (iv) não for observada eventual contrariedade a normativos legais que disciplinam a política pública. Portanto, não havendo indícios de locupletamento, desvio na finalidade nem infringência a dispositivo legal, é pacífica a jurisprudência desta Corte no sentido de julgamento das contas pela regularidade com ressalva. Nesse sentido são os Acórdão 1096/2014-TCU-Primeira Câmara, rel. José Múcio Monteiro; 1.797/2014-TCU-1ª Câmara, rel. Weder de Oliveira; 1.931/2014-TCU-Plenário, rel. Raimundo Carreiro; 998/2015-TCU-2ª Câmara, rel. André de Carvalho; 2.163/2015-TCU-2ª Câmara, rel. Ana Arraes; 5.537/2015-TCU-1ª Câmara, rel. Weder de Oliveira; 8.675/2015-TCU-2ª Câmara, rel. Ana Arraes; 9.775/2016-TCU-2ª Câmara, rel. André de Carvalho; 8.834/2017-TCU-1ª Câmara, rel. Benjamim Zymler e 2.241/2018-TCU-1ª Câmara, rel. Benjamim Zymler.
1.8. Contudo, verifica-se que a população a ser atendida era a de Manaus-AM, e não da de Foz do Iguaçu-PR ou Recife-PE. Assim, não houve benefício da comunidade local de Manaus-AM, deixando, portanto, de atender a todos os pressupostos aceitos para a possível modificação unilateral no plano de trabalho aceita pela jurisprudência do TCU. 
1.9. Desse modo, não se acatam os argumentos dos responsáveis.
Argumento 2 (peça 113, p. 7-12) :
1.10. Os responsáveis alegam que a documentação apresentada comprova que os valores repassados foram aplicados em concordância ao instruído pelo concedente. Alegam que foram executadas as etapas 1, 2 e 5 da meta 2 do Plano de Trabalho.
Análise do argumento 2: 
1.11. Incide sobre o gestor o ônus da prova quanto à regular aplicação dos valores que lhe foram confiados, o que decorre de expressa disposição contida no parágrafo único do art. 70 da Constituição Federal, bem assim do disposto no art. 93 do Decreto-Lei 200/1967 (Acórdão 317/2010-TCU-Plenário, 5.964/2009-TCU-2ª Câmara, 153/2007-TCU-Plenário, 1.293/2008-TCU-2ª Câmara e 132/2006-TCU-1ª Câmara) .
1.12. Embora a defesa apresente argumentos no intuito de se comprovar a execução das etapas 1, 2 e 5 da meta 2, esses argumentos não vieram acompanhados da devida documentação comprobatória. Faltaram elementos para que se modificasse esse entendimento, como se verifica na seguinte análise.
1.13. Em análise ao proposto no Plano de Trabalho, Etapa 1 Desenvolvimento de 01 (um) Laboratório de Produção Publicitária no município de São Paulo Produtos: 01 home page customizada com ambiente virtual de interação, tinha como resultados esperados: 
- a produção e manutenção de um Fórum Virtual de intercâmbio de experiências entre as organizações envolvidas no processo de formação; 
1.14. Todavia, não há comprovação de que fora realizado a essa Etapa1, verifica-se que o resultado esperado com esta Etapa era a elaboração de um fórum virtual de experiências entre as organizações. Neste sentido a convenente não trouxe novos elementos para que sejam reanalisados.
1.15. Assim, quanto a Etapa 1, não se acatam os argumentos dos responsáveis.
1.16. Quanto a Etapa 2, que trata da Elaboração e reprodução de cartilhas. De acordo com a análise no SICONV verificou-se que este recurso se tratava de reprodução de material didático 'cartilhas' que inclusive tinha relação direta com a meta 1 acima identificada. Observa-se que o folder (peça 188, p. 12) menciona a produção de cartilhas específicas sobre cada um dos módulos das oficinas, de modo a servir para sua replicação. 
1.17. Verifica-se que a defesa apresentou a Nota Fiscal-e 178, emitida em 12/4/2011, relativo, também à editoração e reprodução de 10 mil cartilhas 14x21 (fechado) , em papel couchê 115g, 4x4 cores, acabamento refile. Porém, não apresentou a cartilha. Portanto, a convenente não demonstrou que realizou esta Etapa 2.
1.18. Assim, quanto à Etapa 2, não se acatam os argumentos dos responsáveis.
1.19. Quanto ao cumprimento da Etapa 5, da qual seria elaborado e reproduzido livros, a própria convenente informa na defesa prévia (peça 44) , ainda na fase interna, que tal etapa havia sido considerada ineficaz uma vez que já existia a elaboração do vídeo documentário (DVD) , e, principalmente, pela elaboração e reprodução das cartilhas, sendo então esta rubrica seria mais proveitosa para suprir as deficiências financeiras das outras rubricas, da qual com o decorrer do projeto, notou-se faltar recursos para algumas rubrica importantes, tais como, melhores investimentos nos eventos, passagens aéreas, hospedagens, pagamentos de equipe técnica, dentre outros que eram imprescindíveis para o bom andamento e cumprimento do objeto do projeto, que tinha como maior foco capacitar os participantes e não distribuir livros quando findo o projeto. 
1.20. Desse modo, nesse momento, a defesa também não apresentou novos elementos que pudessem comprovar a execução dessa etapa, qual seja a elaboração e reprodução de livros.
1.21. Assim quanto à Etapa 5, não se acatam os argumentos dos responsáveis. 
1.22. Portanto, em função da não comprovação da execução das Etapas 1, 2 e 5 da Meta 1, seus argumentos não devem ser acatados.
Argumento 3 (peça 113, p. 13-14) :
1.23. Os responsáveis alegam que a ausência de documento não gera prova indubitável que houve lesão ao cofre público. Alega que a compra e a emissão dos bilhetes de passagem aérea, aliada às hospedagens dos integrantes do evento seriam suficientes para se comprovar a efetiva utilização das passagens, mesmo não tendo sido apresentados os demais comprovantes de embarque. Nessa esteira, apresenta cinco comprovantes de embarque, como discriminado a seguir, em nome de:
- Maria do Socorro Coelho - JJ 3715 de 30 May BSB/SP -TAM (peça 174) e - ida 1346 de 14 May SP/Vitória - volta JJ 3133 de 15 May 11 Vitoria/SP - GOL (peça 177) ;
- Sandra Costa - ida 1814 de 29Jul11 SP/Fortaleza  - volta 1815 de 31Jul11 Fortaleza/SP - GOL (175 e 176) ; e 
- Ruben Diniz - JJ 3008 de 12JUNCuritiba/SP - volta SP/Curitiba - TAM (peça 172) .
Análise do argumento 3: 
1.24. Os responsáveis foram reiteradamente instados a apresentar a documentação complementar necessária para o exame da prestação de contas final. Todavia, persistem na omissão até a presente etapa processual, furtando-se a efetivamente apresentar os elementos comprobatórios que lhe vem sendo requisitados, para comprovar a consecução dos objetivos previstos para o objeto contratado. Veja que a apresentação do comprovante de embarque é crucial para se comprovar a sua efetiva utilização.
1.25. A apresentação dos comprovantes de embarque poderia ser utilizada para se dirimir ou diminuir o valor do débito. Entretanto, essa documentação não foi completamente entregue. Porém, analisando, os cinco comprovantes de embarque apresentados (peças 172, 174, 175, 176 e 177) e os seus nexos com o correspondente bilhete de passagem, conforme documentação apresentada pela defesa - Bilhete Eletrônico (peça 114-153) , tem-se que:
- Maria do Socorro Coelho -  o comprovante de embarque JJ 3715 de 30 May BSB/SP -TAM (peça 174) , que corresponde ao Bilhete no valor de R$ 1.293,12 (peça 142) ;
 - Maria do Socorro Coelho - o comprovante de embarque de ida 1346 de 14 May SP/Vitória - volta JJ 3133 de 15 May 11 Vitoria/SP - GOL (peça 177) , que corresponde ao Bilhete no valor de R$ 526,06 (peça 130) e o Bilhete no valor de R$ 780,49 (peça 127) ;
1.26. Porém, não foi encontrado, na documentação apresentada pela defesa (peça 114-153) , nexo para os comprovantes de embarque apresentados em nome dos seguintes viajantes:
- Sandra Costa - ida 1814 de 29Jul11 SP/Fortaleza - volta 1815 de 31Jul11 Fortaleza/SP - GOL (175 e 176) ; e
- Ruben Diniz - JJ 3008 de 12JUNCuritiba/SP - volta SP/Curitiba - TAM (peça 172) .
1.27. Desse modo, comprova-se, documentalmente, a diminuição do valor do débito em R$ 2.599,67, correspondente ao somatório de R$ 1.293,12 (peça 142) ; R$ 526,06 (peça 130) e R$ 780,49 (peça 127) .
1.28. Contudo, levando-se em conta a dificuldade operacional em se obter o comprovante de embarque de cada viajante, participante dos eventos nos diversos Estados da Federação, aliado ao fato de que seria contraditório a realização dos eventos nos diversos locais, sem a devida movimentação dos agentes envolvidos. E, ainda, considerando que no instrumento avençado, Convênio SICONV N° 750079/2010-SDH/PR (peça 5) , na cláusula décima quarta - Da prestação de Contas (peça 5, p. 9-10) , não consta essa exigência específica, tampouco nos artigos 56 a 60 da Portaria interministerial 127/2008. Pode-se considerar essa etapa concluída, mesmo não tendo sido apresentados os comprovantes de embarque.
1.29. Ademais, houve a apresentação de documentação complementar comprobatória, como a Relação de faturas emitidas - passagens aéreas (peça 156) ; Ata abertura Cotação prévia PF 001/2010 (peça 158) ; Convite 002/11-Tharante Viagens e Turismo Ltda. (peça 162) , aliada ao fato de que houve comprovação da realização dos eventos nos Estados da Federação.
1.30. Desse modo, acata-se os argumentos dos responsáveis, para ampliar a elisão do débito neste ponto, par se elidir o valor do débito correspondente aos gastos com bilhetes de passagem equivalente a R$ 79.483,61.
Argumento 4 (peça 113, p. 15) :
1.31. O responsável alega que teria aplicado toda parcela dos recursos na execução do objeto, e que teria devolvido o saldo bancário dos recursos, não restando nenhuma parcela para ser devolvida à União. Como demonstrativo, apresenta a conciliação bancária.
	RECEITAS

	Recurso Convênio R$ 600.000,00

	Rendimentos CDB DI R$ 24.295,25 Valor líquido

	Rendimentos Poupança R$ 3.222,29 Valor líquido

	Depósitos R$ 2.732,00 

	Total R$ 630.249,54

	DESPESAS

	Despesas realizadas R$ 629.187,17

	Recurso devolvido R$ 1.062,37

	TOTAL R$ 630.249,54

Análise do argumento 4: 
1.32. Incide sobre o gestor o ônus da prova quanto à regular aplicação dos valores que lhe foram confiados, o que decorre de expressa disposição contida no parágrafo único do art. 70 da Constituição Federal, bem assim do disposto no art. 93 do Decreto-Lei 200/1967 (Acórdão 317/2010-TCU-Plenário, 5.964/2009-TCU-2ª Câmara, 153/2007-TCU-Plenário, 1.293/2008-TCU-2ª Câmara e 132/2006-TCU-1ª Câmara) .
1.33. De acordo com a Nota Técnica do Parecer nº 40/2017/CGC/SGPDH/SDH (peça 54) , do valor acordado no instrumento firmado em R$ 600.000,00, Houve a aprovação parcial da prestação de contas no montante de R$ 79.483,60, o restante no valor de R$ 520.516,40 referente a despesas glosadas, conforme demonstrado no quadro a seguir, foi motivo de instauração de tomada de Contas Especial.
	MOTIVO    			                                 
	VALOR (R$) 

	Metas/etapas não concluídas/comprovadas
	287.431,20

	Saldo do convênio não aplicado nas metas
	153.523,24

	Passagens aéreas sem comprovante de embarque
	79.483,61

	Total
	520.516,39

1.34. Assim, considerando a devolução de R$ 1.062,37, restou ainda o saldo de convênio, equivalente ao valor original de R$ 153.523,24, corresponde à parcela do débito. cujo gasto também não fora comprovado ou aceito pelo concedente. Portanto, esse saldo não se refere ao saldo de extrato de conta corrente, mas ao saldo sem comprovação de gasto, referentes aos itens do Plano de Trabalho. 
1.35. Desse modo, não se acata o argumento dos responsáveis.
Da análise procedida acima, verifica-se que os argumentos de defesa não foram suficientes para elidir a irregularidade pela qual estão sendo responsabilizados. Todavia, obteve a diminuição do débito correspondente à quantia de R$ 79.483,61, relativa aos gastos com bilhetes de passagem aérea, de forma que as alegações de defesa devem ser parcialmente acatados, para diminuir o valor do débito de R$ 520.516,40, para R$ 441.032,78.
Não há elementos para que se possa efetivamente aferir e reconhecer a ocorrência de boa-fé na conduta de Maria do Socorro Gomes Coelho e Centro Brasileiro de Solidariedade aos Povos e Luta Pela Paz, podendo este Tribunal, desde logo, proferir o julgamento de mérito pela irregularidade das contas, conforme os termos dos §§ 2º e 6º do art. 202 do Regimento Interno do TCU, condenando-se os responsáveis ao débito apurado e aplicando-lhes a multa prevista no art. 57, da Lei 8.443/1992. Ressalta-se que a análise da boa-fé relativa a pessoa jurídica de direito privado é realizada considerando as condutas de seus administradores, uma vez que os atos destes obrigam a pessoa jurídica, desde que exercidos nos limites dos poderes definidos no ato constitutivo do ente, nos termos do art. 47 do Código Civil (Acórdão 1723/2016-TCU-Plenário, Ministro-Relator Raimundo Carrero) .
Prescrição da Pretensão Punitiva
Vale ressaltar que a pretensão punitiva do TCU, conforme Acórdão 1441/2016-TCU-Plenário, Relator Min. Benjamin Zymler, que uniformizou a jurisprudência acerca dessa questão, subordina-se ao prazo geral de prescrição indicado no art. 205 do Código Civil, que é de dez anos, contado da data de ocorrência da irregularidade sancionada, nos termos do art. 189 do Código Civil, sendo este prazo interrompido pelo ato que ordenar a citação, a audiência ou a oitiva dos responsáveis.
No caso em exame, não ocorreu a prescrição, uma vez que a irregularidade sancionada ocorreu em 20/1/2011, e o ato de ordenação da citação ocorreu em 29/2/2020.
CONCLUSÃO
Em face da análise promovida na seção 'Exame Técnico', com a diminuição do valor do débito de R$ 520.516,40, para R$ 441.032,78, propõe-se acatar parcialmente as alegações de defesa de Maria do Socorro Gomes Coelho e Centro Brasileiro de Solidariedade aos Povos e Luta pela Paz, uma vez que não foram suficientes para sanar as irregularidades a eles atribuídas e nem afastar o débito apurado. Ademais, inexistem nos autos elementos que demonstrem a boa-fé dos responsáveis ou a ocorrência de outras excludentes de culpabilidade. Ressalta-se que a análise da boa-fé relativa a pessoa jurídica de direito privado é realizada considerando as condutas de seus administradores, uma vez que os atos destes obrigam a pessoa jurídica, desde que exercidos nos limites dos poderes definidos no ato constitutivo do ente, nos termos do art. 47 do Código Civil (Acórdão 1723/2016-TCU-Plenário, Ministro-Relator Raimundo Carrero) .
Verifica-se também que não houve a prescrição da pretensão punitiva, conforme análise já realizada.
Tendo em vista que não constam dos autos elementos que permitam reconhecer a boa-fé dos responsáveis, sugere-se que as suas contas sejam julgadas irregulares, nos termos do art. 202, § 6º, do Regimento Interno do TCU, com a imputação do débito atualizado monetariamente e acrescido de juros de mora, nos termos do art. 202, § 1º do Regimento Interno do TCU, descontado o valor eventualmente recolhido, com a aplicação da multa prevista no art. 57 da Lei 8.443/1992.
Por fim, como não houve elementos que pudessem modificar o entendimento acerca das irregularidades em apuração, mantém-se a matriz de responsabilização presente na peça 87.
PROPOSTA DE ENCAMINHAMENTO
Diante do exposto, submetemos os autos à consideração superior, propondo ao Tribunal:
Acatar parcialmente as alegações de defesa apresentadas pelos responsáveis Maria do Socorro Gomes Coelho (CPF: XXX.030.361-XX) e Centro Brasileiro de Solidariedade aos Povos e Luta pela Paz (CNPJ: 07.363.999/0001-82) ; 
	julgar irregulares, nos termos dos arts. 1º, inciso I, 16, inciso III, alíneas b e c, da Lei 8.443/1992, c/c os arts. 19 e 23, inciso III, da mesma Lei, as contas dos responsáveis Maria do Socorro Gomes Coelho (CPF: XXX.030.361-XX) e Centro Brasileiro de Solidariedade aos Povos e Luta pela Paz (CNPJ: 07.363.999/0001-82) , condenando-os solidariamente ao pagamento da importância a seguir especificada, atualizada monetariamente e acrescida dos juros de mora, calculada a partir da data discriminada até a data da efetiva quitação do débito, fixando-lhes o prazo de quinze dias, para que comprovem, perante o Tribunal, o recolhimento da referida quantia aos cofres do Tesouro Nacional, nos termos do art. 23, inciso III, alínea 'a', da citada lei, c/c o art. 214, inciso III, alínea 'a', do Regimento Interno do TCU.  
Débito relacionado ao responsável Centro Brasileiro de Solidariedade aos Povos e Luta pela Paz (CNPJ: 07.363.999/0001-82) em solidariedade com Maria do Socorro Gomes Coelho (CPF: XXX.030.361-XX) :
	Data de ocorrência
	Valor histórico (R$) 

	20/1/2011
	441.032,78

Valor atualizado do débito (com juros) em 23/2/2021: R$ 881.309,34.
aplicar individualmente aos responsáveis Maria do Socorro Gomes Coelho (CPF: XXX.030.361-XX) e Centro Brasileiro de Solidariedade aos Povos e Luta pela Paz (CNPJ: 07.363.999/0001-82) , a multa prevista no art. 57 da Lei 8.443/1992 c/c o art. 267 do Regimento Interno do TCU, fixando-lhes o prazo de quinze dias, a contar da notificação, para que comprovem, perante o Tribunal (art. 214, III, alínea 'a', do Regimento Interno do TCU) , o recolhimento da dívida aos cofres do Tesouro Nacional, atualizada monetariamente desde a data do acórdão que vier a ser proferido por este Tribunal até a data do efetivo recolhimento, se paga após o vencimento, na forma da legislação em vigor;
autorizar, desde logo, a cobrança judicial das dívidas, caso não atendidas as notificações, na forma do disposto no art. 28, inciso II, da Lei 8.443/1992;
autorizar também, desde logo, se requerido, com fundamento no art. 26, da Lei 8.443, de 1992, c/c o art. 217, §§ 1º e 2º do Regimento Interno do TCU, o parcelamento da (s) dívida (s) em até 36 parcelas, incidindo, sobre cada parcela, corrigida monetariamente, os correspondentes acréscimos legais, fixando-lhe o prazo de quinze dias, a contar do recebimento da notificação, para comprovar, perante o Tribunal, o recolhimento da primeira parcela, e de trinta dias, a contar da parcela anterior, para comprovar os recolhimentos das demais parcelas, devendo incidir, sobre cada valor mensal, atualizado monetariamente, os juros de mora devidos, no caso do débito, na forma prevista na legislação em vigor, alertando os responsáveis de que a falta de comprovação do recolhimento de qualquer parcela importará o vencimento antecipado do saldo devedor, nos termos do § 2º do art. 217 do Regimento Interno deste Tribunal; 
enviar cópia do Acórdão a ser prolatado à Procuradoria da República no Estado de SP, nos termos do § 3º do art. 16 da Lei 8.443/1992, c/c o § 7º do art. 209 do Regimento Interno do TCU, para adoção das medidas cabíveis; e
enviar cópia do Acórdão que vier a ser proferido ao Ministério da Mulher, da Família e dos Direitos Humanos e aos responsáveis, para ciência;
informar à Procuradoria da República no Estado de SP, ao Ministério da Mulher, da Família e dos Direitos Humanos e aos responsáveis que a presente deliberação, acompanhada do Relatório e do Voto que a fundamenta, está disponível para a consulta no endereço www.tcu.gov.br/acordaos, além de esclarecer que, caso requerido, o TCU poderá fornecer sem custos as correspondentes cópias, de forma impressa; e
informar à Procuradoria da República no Estado de SP que, nos termos do parágrafo único do art. 62 da Resolução TCU 259/2014, os procuradores e membros do Ministério Público credenciados nesta Corte podem acessar os presentes autos de forma eletrônica e automática, ressalvados apenas os casos de eventuais peças classificadas como sigilosas, as quais requerem solicitação formal."
	
	É o Relatório.

8.1. Paulo Machado Guimarães (5358/OAB-DF) e outros, representando Maria do Socorro Gomes Coelho.

Procurador Júlio Marcelo de Oliveira.

TOMADA DE CONTAS ESPECIAL. CONVÊNIO. NÃO COMPROVAÇÃO DA EXECUÇÃO FÍSICA E FINANCEIRA DE PARTE DAS METAS ACORDADAS. CITAÇÃO. APRESENTAÇÃO DE ALEGAÇÕES DE DEFESA. ACOLHIMENTO PARCIAL. COMPROVAÇÃO PARCIAL CAPAZ DE REDUZIR O DÉBITO INICIALMENTE QUANTIFICADO. CONTAS IRREGULARES. DÉBITO. MULTA. CIÊNCIA.

TOMADA DE CONTAS ESPECIAL (TCE)

Secretaria de Controle Externo de Tomada de Contas Especial (SecexTCE).

Trata-se de Tomada de Contas Especial instaurada pelo Ministério da Mulher, da Família e dos Direitos Humanos, em desfavor da Sra. Maria do Socorro Gomes Coelho, Presidente no período de 19/9/2009 a 28/2/2012, e do Centro Brasileiro de Solidariedade aos Povos e Luta pela Paz (Cebrapaz) em razão da não comprovação da regular aplicação dos recursos repassados por meio do Convênio 00069/2010 (Siafi 750079) , que tinha por objeto "apoiar a manutenção de centros de referência em direitos humanos em nível nacional na perspectiva da construção de uma cultura de paz".
2.	O ajuste foi firmado no valor de R$ 600.000,00 em recursos federais, sem contrapartida da convenente, transferidos em 20/1/2011. O prazo fixado para prestação de contas findou em 29/1/2012.
3.	O plano de trabalho do convênio previu a realização das seguintes metas (peça 03) :
	a) meta 1: realização de 13 Oficinas de Trabalho de 16 horas, para um total de 280 agentes sociais atuantes em políticas de promoção dos Direitos Humanos em 13 Estados (R$ 112.790,00) ;
	b) meta 2: realização de Laboratório de Produção Bibliográfica e Publicitária, com carga horária de 400 horas no Município de São Paulo, voltado para a organização, sistematização e disponibilização de banco de dados em meio eletrônico na rede mundial, publicização das metodologias e debates coletados nas oficinas de trabalho, com a elaboração e reprodução de 10.000 cartilhas, 5.000 livros e 01 DVD com 20 minutos (R$ 386.680,00) ;  e
	c) meta 3: realização de Seminário Internacional de Publicização e Validação Metodológica das Ações desenvolvidas no Projeto para 150 participantes, com carga horária de 16 horas, no Município de São Paulo (R$ 100.530,00) .
4.	Após análise da prestação de contas, a área técnica da então Secretaria de Direitos Humanos da Presidência da República (SDH/PR) apontou desconformidades como se segue (peças 37, 49 e 54) :
	a) falta de documentos que comprovassem a execução das seguintes etapas das metas 1 e 2, totalizando a quantia de R$ 287.431,20:
	a.1) meta 1 - etapa 4 - realização da oficina em Manaus (AM) , com valor previsto de R$ 11.471,20;
	a.2) meta 2:
	a.2.1) etapa	 1 - desenvolvimento de 01 (um) Laboratório de Produção Publicitária no Município de São Paulo, com valor previsto de R$ 217.560,00;
	a.2.2) etapa 2 - elaboração e reprodução de cartilhas, com valor previsto de R$ 20.000,00;
	a.2.3) etapa 5 - organização, sistematização e disponibilização de banco de dados em meio eletrônico na rede mundial (internet) , contendo as metodologias e experiências coletadas nas oficinas de trabalho, com valor previsto de R$ 38.400,00;
	b) falta de todos os comprovantes de embarque das passagens aéreas adquiridas constantes das faturas da Empresa Tharante Viagens e Turismo Ltda., no valor total de R$ 79.561,95; e
	c) não devolução do saldo do convênio não utilizado no valor de R$ 153.523,24.
5.	O exame das justificativas da gestora do Cebrapaz resultou nas seguintes conclusões, in verbis (peça 49) :
	a) "a área técnica rejeitou as justificativas apresentadas, quanto à execução das metas/etapas não comprovadas/executadas, pois entendeu que, de acordo com os esclarecimentos apresentados no ofício recebido, a Convenente afirma ter utilizado os recursos para finalidades diversas ao aprovado no instrumento firmado, sem a anuência da Concedente; 
	b) não houve a comprovação de utilização das passagens aéreas, tendo em vista que os bilhetes inseridos no Siconv só atestavam as aquisições; 
	c) a utilização do saldo do recurso no instrumento firmado não foi comprovada, em virtude do conflito de informações existentes nos documentos de liquidação, relatórios de execução gerados e extratos bancários, que, por sua vez, apresentaram movimentação após a data do último pagamento constante dos documentos de liquidação."
6.	Diante da rejeição das justificativas adicionais encaminhadas, instaurou-se esta tomada de contas especial, com responsabilização do Cebrapaz e da Sra. Maria do Socorro Gomes Coelho, Presidente da Entidade.
7.	Este Tribunal promoveu a citação solidária dos responsáveis pela não comprovação da execução dos itens previstos no plano de trabalho do convênio e/ou do nexo de causalidade entre os recursos transferidos e as despesas efetuadas, com especificação das ocorrências descritas no item 4, alíneas "a" a "c" retro.
8.	Passo a examinar sinteticamente as alegações apresentadas e as análises desenvolvidas pela SecexTCE.
9.	Com respeito à não realização da oficina em Manaus (meta 1) , a defesa sustentou que houve a substituição dessa oficina por dois outros eventos congêneres promovidos em Foz do Iguaçu/PR e em Recife/PE. 
10.	Essa argumentação não foi acolhida pela unidade técnica. Conforme a instrução, tratou-se de modificação unilateral, não solicitada, nem aprovada pelo concedente. Nesse contexto, foi ressaltado que se deixou de atender a população de Manaus, como acordado no plano de trabalho, para atender outras populações sem que houvesse a respectiva avaliação do cabimento da medida pelo órgão repassador dos recursos.  
11.	Diferentemente da unidade técnica, penso que a argumentação pode ser aceita para se considerar a falha como ressalva. 
12.	No tocante à oficina realizada em Recife/PE, a documentação juntada pela defesa contém o relatório com fotos do evento. 
13.	Por outro lado, foram anexadas, pelos responsáveis, algumas páginas das listas de presença relativas à oficina promovida em Foz do Iguaçu, ocorrida nos dias 11 e 18/11/2011 (peças 184, 186, 187 e 192) . Estas listas, em sua integralidade, constam da Plataforma +Brasil (antigo Siconv -Principal-Consultar Convênio-Prestação de Contas-Anexos) . Também constam da plataforma relatório de execução e fotos do evento promovido na mencionada cidade. Comparando as fotos e as listas relativas a Foz do Iguaçu com os documentos correspondentes às demais oficinas, que foram aceitos pelo Ministério (peça 37) , verifica-se que todos se revestem das mesmas características. Na peça 145 e na plataforma, consta também bilhete de passagem aérea em nome do Sr. Michel Silva, técnico a serviço do Cebrapaz, relativo a viagem no trecho São Paulo/Foz do Iguaçu em 10/11/2011, véspera da oficina. Considerando estes aspectos e o fato de que a área técnica não apontou inexecução do referido evento, tem-se que, apesar da ausência de autorização para a alteração na localidade da oficina e do consequente desvio de objeto, não ficou materialmente caracterizada a ocorrência de prejuízo aos objetivos do convênio.
14.	Em vista disso, penso que se possa acolher as alegações quanto a este ponto para retirar-se do débito o valor de R$ 11.471,20.
15.	No que se refere à não comprovação do desenvolvimento de Laboratório de Produção Bibliográfica e Publicitária, da elaboração de cartilhas e da organização/disponibilização de banco de dados na internet (meta 2 - etapas 1, 2 e 5) , os defendentes alegaram que:
	a) as cartilhas foram produzidas e distribuídas, como comprovaria a nota fiscal da execução do serviço de impressão e o exemplar apresentado na prestação de contas;
	b) a documentação do procedimento licitatório e de pagamento ao webdesigner contratado comprovariam a execução do banco de dados contendo as informações produzidas nas oficinas;
	c) o conteúdo do banco de dados estaria disponibilizado nos links:  	
	c.1) cebrapaz.org.br/2011/08/17/construindo-uma-cultura-de-paz/
c.2)	cebrapaz.org.br/2011/08/03/oficina-do-cebrapaz-em-fortaleza-construindo-uma-cultura-de-paz/
c.3)	vermelho.org.br/2011/05/16/cebrapaz-realiza-oficina-construindo-uma-cultura-de-paz/
c.4) www.youtube.com/watch?v=Z2RDvOKdNjI
c.5)	agencia.ac.gov.br/oficina-sobre-direitos-humanos-internacional-construindo-uma-cultura-de-paz-sera-realizado-no-acre/
c.6)	vermelho.org.br/2011/08/02/oficina-do-cebrapaz-em-fortaleza-construindo-uma-cultura-de-paz/
c.7) www.youtube.com/watch?v=HfyIE_jZss4
	d) o laboratório consistiu nos trabalhos executados na sede do Cebrapaz para organização, sistematização e disponibilização da metodologia e do conteúdo resultante das 14 oficinas realizadas, resultando na elaboração de livros e DVD (etapas consideradas executadas) , bem como na elaboração das cartilhas e do banco de dados;
	e) os documentos de despesa demonstrariam a contratação de seis prestadores de serviços (técnicos e apoio administrativo) para execução dos trabalhos relacionados ao laboratório.
16.	A SecexTCE não acatou as alegações por entender que:
	a) não ficou evidenciada a realização da etapa 1 (laboratório) , a qual, segundo o projeto básico, deveria resultar na elaboração de uma home page customizada, com ambiente virtual de interação, ou seja, um fórum virtual de intercâmbio de experiências entre as organizações envolvidas;
	b) não foram apresentadas as cartilhas produzidas, mas apenas a documentação de despesa que fundamentaria o gasto;
	c) na fase interna da TCE, os responsáveis alegaram que houve o remanejamento dos recursos da etapa 5 da meta 2 para outras despesas do convênio.	 	
17.	Assiste razão à unidade técnica.
18.	Constou do projeto do ajuste que o laboratório de produção publicitária deveria resultar na implantação de um fórum virtual, conforme se verifica na fl. 10 da peça 02:
19.	A então SDH/PR examinou o projeto e o aprovou, nesses exatos termos, para celebração do ajuste, consoante se observa no Parecer Técnico 29/2010-CGCRDH/DPDDH/SDH/PR (peça 04) .
20.	Portanto, havia um produto específico a ser elaborado no laboratório, ou seja, a home page/fórum. Todavia, não há comprovação da execução desse item, motivo pelo qual o valor correspondente deve ser mantido no débito.
21.	Ademais, também não há comprovação de execução das cartilhas. Os responsáveis afirmam que um exemplar teria sido anexado à prestação de contas. Após examinar os documentos do processo inseridos na Plataforma +Brasil (Principal-Consultar Convênio-Prestação de Contas-Anexos) , não foi localizado o item. Consta apenas um folheto (folder) , que se encontra também juntado a este processo na peça 188. Como se pode observar, o folder tem o objetivo de apresentar o projeto e, em seu item 3 (Metodologia - fl. 12 - peça 188) , faz menção às cartilhas, o que deixa claro que o folheto e as cartilhas não se confundem:
     	
22.	A nota fiscal da despesa de impressão das cartilhas não é suficiente para comprovar a efetiva produção do item. Como já anotado pela unidade técnica, a regular aplicação do recurso deve ser comprovada conjuntamente pelos documentos de despesa e pela demonstração de execução do material.
23.	Também não há comprovação da execução do banco de dados que deveria ter sido organizado, sistematizado e disponibilizado em meio eletrônico na internet, contendo as metodologias e experiências coletadas nas oficinas de trabalho. Os links mencionados na defesa tratam apenas de notícias sobre a realização das oficinas e do seminário, como descrito a seguir:     
a) link contido no item 15.c.1: publicação no site da entidade, datada de 17/11/2011, informando sobre a então futura realização da oficina no Distrito Federal, apresentando datas, programação do evento e contato para inscrição de interessados;
b) link mencionado no item 15.c.2: notícia publicada no site da entidade em 03/08/2011, relatando a realização da oficina em Fortaleza e informando sobre a futura realização em outros estados;
c) link referido no item 15.c.3: notícia publicada no site www.vermelho.org.br em 16/05/2011, relatando a realização da oficina no Espírito Santo, com resumo da palestra proferida pela Presidente do Cebrapaz;
d) link aludido no item 15.c.4: reportagem veiculada no Youtube, canal TV Vermelho, noticiando a realização do Seminário de Direitos Humanos em São Paulo, que iria ocorrer no fim de semana seguinte (02 e 03/12/2011) ;
e) link citado no item 15.c.5: publicação no site do Governo do Acre em 09/11/2011, noticiando a realização da oficina em Rio Branco, com informações sobre a programação;
f) link referenciado no item 15.c.6: notícia publicada no site www.vermelho.org.br em 02/08/2011, relatando a ocorrência da oficina em Fortaleza e informando sobre a futura realização de oficinas semelhantes em outros estados; e
g) link mencionado no item 15.c.7: vídeo produzido pela TV Comunitária do Rio de Janeiro, publicado no Youtube, canal Asfunrio, em 27/12/2012, com filmagem de uma palestra e do debate subsequente ocorridos na oficina realizada no referido Estado.   
24.	Como se percebe, esses elementos são apenas matérias de cunho jornalístico, não satisfazem os requisitos de um banco de dados e não configuram a sistematização de informações coletadas nas oficinas.
25.	Tal como no caso do laboratório e das cartilhas, a apresentação de documentação de despesa possivelmente relacionada ao item não é suficiente para comprovar a regular aplicação dos recursos. Para isso, é necessário que, simultaneamente, seja evidenciada a efetiva obtenção dos resultados avençados no convênio, o que não ocorreu. 
26.	Já com referência à falta dos comprovantes de embarque das passagens aéreas adquiridas, no valor total de R$ 79.561,95, a defesa apresentou alguns cartões de embarque no montante de R$ 2.599,67. Também alegou que, por imperativo lógico, o faturamento das passagens deveria ser aceito, já que as despesas de hospedagem dos respectivos passageiros foram consideradas regulares pela área técnica da SDH/PR.
27.	De seu turno, a SecexTCE propôs considerar elidida esta parcela do débito (R$ 79.561,95) , uma vez que houve a comprovação da realização de eventos em diversos Estados da Federação, o que necessariamente demandou a movimentação dos agentes envolvidos. 
28.	Manifesto-me de acordo com a unidade técnica. Quando se examina as passagens aéreas emitidas à conta do ajuste, observa-se que estas beneficiaram pessoas vinculadas às atividades promovidas pelo Cebrapaz e guardam consonância com as datas e as localidades onde foram executadas as oficinas. Também verifica-se que as passagens aéreas internacionais adquiridas relacionam-se à participação dos palestrantes estrangeiros no Seminário Internacional realizado. Tendo em vista esses fatores, pode-se acolher as alegações quanto a este ponto.
29.	No que tange à não devolução ao saldo do convênio não utilizado (R$ 153.523,24) , os responsáveis sustentaram que todo o recurso repassado foi utilizado no objeto, à exceção da quantia de R$ 1.062,37, que restou na conta específica e foi ressarcida à União.
30.	A unidade técnica não acolheu essas alegações. Consoante explanado, do total transferido, a SDH aprovou a execução física e financeira do valor de R$ 79.483,60, bem como reprovou as parcelas de R$ 287.431,20 (etapas não comprovadas) e R$ 79.561,95 (passagens) . Considerando que R$ 1.062,37 foram devolvidos ao Tesouro Nacional, cabia ao convenente comprovar o destino dado ao valor residual de R$ 153.523,24, o que não ocorreu.
31.	Concordo com a instrução quanto à não comprovação da devolução do saldo, porém divirjo do valor adotado.
32.	O levantamento acerca da execução do convênio consta do Parecer 10/2015 da então SDH/PR (peça 37) , que registrou as etapas com os valores acordados no plano de trabalho e com os valores declarados na prestação de conta como utilizados.  
33.	Ao lançar o débito, que correspondeu às metas/etapas não executadas indicadas no parecer anterior, o Parecer 40/217/CGC/SGPDH/SDH (peça 49) quantificou cada parcela com base nos valores acordados no plano de trabalho (fls. 19/20 - peça 03) , já que a impugnação decorreu da não execução das etapas. 
34.	Para se chegar ao saldo a ser devolvido, alguns critérios devem, pois, ser considerados, a saber:
	a) a convenente efetuou remanejamentos não autorizados, o que fez com que a maioria das etapas dadas como executadas apresentasse valores efetivos utilizados inferiores aos programados (diferença de R$ 49.066,01) , com exceção da etapa 3 da meta 2 (elaboração de livros) e da meta 3 (realização de seminário internacional) , que apresentaram diferenças a maior de R$ 36.220,00 e R$ 35.480,99, respectivamente, em benefício do valor efetivo (Parecer 10/2015 da então SDH/PR - peça 37) ;
	b) para contabilização das etapas aprovadas, foram utilizados os valores efetivos gastos informados no Parecer 10/2015 (peça 37) ;  
	c) na Plataforma +Brasil, consta o registro de que as aplicações financeiras renderam o valor de R$ 74.208,04 (Execução-Consultar convênio-execução convenente-registro de ingresso de recurso) ;
	d) segundo o plano de trabalho, as passagens aéreas estavam incluídas nos valores programados para cada uma das etapas da meta 1 (realização de oficinas) e da meta 3 (seminário) ; portanto, como se acolheu a realização de todas as etapas das metas 1 e 3, bem como a despesa com passagens, a parcela de R$ 79.561,95 foi absorvida no valor de cada etapa dada como executada.
35.  	Organizando-se os dados, obtém-se a tabela a seguir, que demonstra o saldo não comprovado e não ressarcido à União. 
	Transferência da União
	A
	600.000,00

	Rendimentos
	B
	74.208,04    

	Receitas 
	A+B
	674.208,04

	Etapas aprovadas (inclui a substituição da oficina de Manaus e as passagens) * 
	C
	346.674,98

	Etapas não comprovadas (laboratório, cartilhas e banco de dados) **
	D
	275.960,00

	Valor devolvido à União
	E
	1.062,37

	Saldo não comprovado e não ressarcido 
	A+B-C-D-E
	50.510,69

*critério especificado no item 34.a e b retro.
**critério informado no item 33 retro.
36.	Conforme se observa, o saldo não ressarcido (R$ 50.510,69) advém da não comprovação da utilização no objeto e, portanto, da consequente não devolução de parte dos recursos oriundos de aplicação financeira. 
37.	É importante anotar que, com os remanejamentos não autorizados, houve a aplicação de recursos a menor nas oficinas e na elaboração de DVD, ao passo que ocorreu a utilização de recursos a maior no seminário e na edição de livros. Apesar de contrários ao compromisso avençado no plano de trabalho, optou-se por empregar esses valores efetivos no cálculo do valor "C" da tabela por refletirem a realidade da aplicação das receitas do convênio e por terem sido constatados pela área técnica da SDH. Caso se tivesse efetuado a contabilização considerando os valores programados no plano de trabalho para as etapas dadas como executadas, o valor "C" resultaria na quantia de R$ 324.040,00 e, consequentemente, o saldo não ressarcido atingiria a importância de R$ 73.145,67.
38.	Assim, tem-se que o débito tratado nesta TCE totaliza R$ 326.470,69, sendo composto pelas seguintes parcelas:  R$ 217.560,00 relativos à não execução do laboratório; R$ 20.000,00 atinentes à não execução das cartilhas; R$ 38.400,00 referentes à não execução do banco de dados; e, R$ 50.510,69 concernentes à não devolução e não comprovação de saldo do convênio.
39.	Acolhendo as demais análises desenvolvidas na instrução naquilo que não conflitar com os comentários ora tecidos, conclui-se que cabe julgar estas contas irregulares, condenar os responsáveis em débito e aplicar-lhes a multa prevista no art. 57 da LOTCU.
Ante o exposto, submeto a este colegiado o Acórdão que adiante apresento.
TCU, Sala das Sessões, em 21 de setembro de 2021. 
AUGUSTO SHERMAN CAVALCANTI 
Relator